ACORDAO-COMPLETO-2563758

ACÓRDÃO 152/2023 ATA 4/2023 - PLENÁRIO

VISTOS, relatados e discutidos estes autos de embargos de declaração contra o Acórdão 1524/2022-TCU-Plenário,
ACORDAM os Ministros do Tribunal de Contas da União, reunidos em sessão Plenária, diante das razões expostas pelo relator, em:
9.1. conhecer dos embargos de declaração para, no mérito, acolhê-los e conferir-lhes efeitos infringentes;
9.2. tornar insubsistente o subitem 1.6 do Acórdão 1524/2022-TCU-Plenário;
9.3. nos termos do inciso IX do art. 71 da Constituição Federal, assinar prazo de 30 (trinta) dias, contados da ciência da deliberação, para que o Comando Logístico do Exército anule os atos que impuseram sigilo aos documentos constantes dos autos do TC Processo 020.474/2017-2, promovendo, caso necessário, novas classificações de restrição de acesso às informações contidas nos autos, nos termos do art. 31 do Decreto 7.724/2012, com a indicação de sua precisa localização (peça, parágrafo e página) e das razões pelas quais sua publicidade colocaria em risco a segurança da sociedade ou do estado;
9.3. determinar ao Departamento de Ciência e Tecnologia do Exército, com fundamento no art. 4º, inciso I, da Resolução TCU 315/2020, que, no prazo de 30 (trinta) dias, contados da ciência da deliberação, apresente a esta Corte a localização precisa (peça, parágrafo e página) no TC Processo 020.474/2017-2 de eventuais informações relacionadas com projetos de pesquisa e desenvolvimento do Programa Guarani que devem permanecer sigilosas, indicando, para cada uma delas, as razões pelas quais seu sigilo é imprescindível à segurança da sociedade e do estado; e
9.4. alertar o Comando Logístico do Exército e o Departamento de Ciência e Tecnologia do Exército de que o não atendimento das providências determinadas acima, no prazo estipulado, terá como consequência a reclassificação dos documentos elaborados por este Tribunal e suas unidades como públicos, com base nos arts. 4º, parágrafo único, e 16 da Resolução TCU 294/2018.

Trata-se de embargos de declaração conhecidos pelo Relator (peça 89) em atenção ao princípio da fungibilidade recursal ante o não-conhecimento do pedido de reexame interposto pelo Comando do Exército, por meio da Advocacia-Geral da União, contra o Acórdão 1524/2022-TCU-Plenário

Centro de Controle Interno do Exército; Comando da Marinha; Comando do Exército; Grupamento de Apoio Logístico da Aeronáutica; Ministério da Defesa.

3. Interessados/Responsáveis/Recorrentes:
3.1. Recorrente: Advocacia-geral da União (26.994.558/0001-23).

13.1. Ministros presentes: Bruno Dantas (Presidente), Walton Alencar Rodrigues (Relator), Benjamin Zymler, Augusto Nardes, Aroldo Cedraz e Antonio Anastasia.
13.2. Ministros-Substitutos convocados: Augusto Sherman Cavalcanti, Marcos Bemquerer Costa e Weder de Oliveira.

WALTON ALENCAR RODRIGUES

Ministro Walton Alencar Rodrigues.

Adoto, como relatório, a instrução da unidade técnica (peças 103-105) :
Trata-se de embargos de declaração conhecidos pelo Relator (peça 89) em atenção ao princípio da fungibilidade recursal ante o não-conhecimento do pedido de reexame interposto pelo Comando do Exército, por meio da Advocacia-Geral da União, contra o Acórdão 1524/2022-TCU-Plenário (peça 69, relator Ministro Walton Alencar Rodrigues) , proferido em sede de monitoramento, para verificar o cumprimento das determinações e o atendimento das recomendações exaradas no Acórdão 2603/2018-TCU-Plenário, relator Ministro-substituto Marcos Bemquerer (peça 15) , alterado pelos Acórdão 3067/2018-TCU-Plenário, relator Ministro-substituto Marcos Bemquerer (peça 18) , 2037/2020-TCU-Plenário, revisor Ministro Walton Alencar Rodrigues (peça 28) , e 742/2021-TCU-Plenário, relator Ministro Walton Alencar Rodrigues (peça 502, do TC Processo 020.474/2017-2) , acerca da metodologia utilizada pelo Comando do Exército para estimar os custos do Programa Estratégico Guarani, conforme autorizado no TC Processo 015.048/2017-9. 
HISTÓRICO 
	Em sessão de 7/11/2018, o Plenário do TCU prolatou o Acórdão 2603/2018, relator Ministro-substituto Marcos Bemquerer (peça 15) , expedindo as seguintes determinações e recomendações:
9.1 determinar, com fundamento no art. 250, inciso II, do Regimento Interno do TCU c/c art. 2º, inciso I, da Resolução TCU 265/2014 e no disposto pelo Decreto 9.203/2017:
9.1.1. ao Ministério da Defesa que, no prazo de 180 (cento e oitenta) dias a contar da notificação, elabore e apresente a este Tribunal plano de ação, segundo modelo contido no anexo 8 do Relatório de Auditoria, sobre as medidas que serão adotadas para enfrentar o risco de superfaturamento de contratos celebrados pelas Forças da Defesa, em razão da inexistência de normas legais que estipulem ferramentas hábeis para a avaliação da razoabilidade de custos e preços em aquisições públicas provenientes de contratos não-competitivos, descrito no achado 5 do referido relatório; 
9.1.2. ao Comando do Exército que, no prazo de 180 (cento e oitenta) dias a contar da notificação, conclua a estimativa de custos do Programa Guarani em andamento e informe a este Tribunal os valores atualizados detalhados;
9.1.2.1. caso identifique a necessidade de reestruturar o Programa, para mitigar o risco de as viaturas tornarem-se indisponíveis no médio/longo prazo por falta dos recursos mínimos necessários para conservá-las e mantê-las em operação, informe a este Tribunal as medidas a adotar;
9.1.2.2. caso decida dar seguimento à contratação das Viaturas Blindadas Médias de Transporte - Leve de Rodas (VBMT-LR) antes da conclusão da estimativa de custos aludida no subitem 9.1.2., levante o quantitativo de viaturas estritamente necessário para a atuação da Força Terrestre no período necessário à conclusão da estimativa e demonstre no processo administrativo da contratação:
9.1.2.2.1. as razões pelas quais as Viaturas Blindadas de Transporte de Pessoal - Média de Rodas (VBTP-MR) e os demais veículos que integram a sua frota de viaturas militares não estão aptos a suprir tais necessidades operacionais;
9.1.2.2.2. as razões pelas quais a VBMT-LR poderia atender excepcionalmente bem as necessidades operacionais não supridas pelos outros tipos de viatura de que dispõe; 
9.1.2.2.3. a existência de tempo hábil para utilizar as VBMT-LR com proveito significativo até a finalização da estimativa de custos do programa; 
9.1.3. ao Comando Logístico do Exército que, no prazo de 30 (trinta) dias a contar da notificação, adote as medidas necessárias para conformar as disposições de seu Regimento Interno que tratam da delegação de competência da função de ordenador de despesas ao art. 23, §§ 2º e 3º, do Decreto 98.820/1990, à Portaria do Comandante do Exército 533/1999, bem como ao art. 12, parágrafo único, do Decreto-lei 200/1967, segundo os quais o ato de delegação deve indicar com precisão a autoridade delegante, a autoridade delegada e as atribuições objeto de delegação;
9.2. recomendar ao Comando do Exército, com fundamento no art. 250, inciso III, do Regimento Interno do TCU, que avalie a conveniência e a oportunidade de: 
9.2.1. harmonizar o art. 108 e o anexo L das Normas para Elaboração, Gerenciamento e Acompanhamento de Projetos no Exército Brasileiro sobre o plano de gerenciamento de custos e orçamento com o disposto no guia denominado Project Management Body of Knowledge (PMBOK) , publicado pelo Project Management Institute (PMI) ; e
9.2.2. instituir formalmente um processo de estimação de custos, integrado à sua metodologia de gestão de projetos/programas, que atenda aos seguintes critérios:
9.2.2.1. seja baseado em boas práticas de referência, a exemplo daquelas listadas nos subitens 3.1 e 3.2 do Relatório de Auditoria (parágrafos 98, 100, 102, 111, 114, 123, 137 e 138 do referido Relatório) ;
9.2.2.2. uniformize os procedimentos a serem empregados pelos estimadores de custo; e 
9.2.2.3. declare a necessidade de registrar todas as informações necessárias para a reconstrução da estimativa por um verificador independente; 
9.3. realizar, com fundamento no art. 250, inciso IV, do RI/TCU, a audiência dos responsáveis a seguir indicados, para que, no prazo de 15 (quinze) dias a contar da notificação, apresentem razões de justificativa pelas ocorrências relacionadas abaixo: 
9.3.1. Fernando Sérgio Galvão, Chefe do Estado-Maior do Exército, ordenador de despesas do EME e celebrante do Contrato EME 3/2009, em face das seguintes condutas:
9.3.1.1. inobservar a competência do departamento provedor do material para celebrar o ajuste, em afronta às disposições contidas nos Blocos 77 e 78 do art. 16 da Portaria Ministerial 271/1994 (IG 20-12) ;
9.3.1.2. firmar compromisso para produção seriada de viaturas antes mesmo da aprovação do protótipo e, consequentemente, da sua adoção, infringindo a sequência cronológica de fases previstas na Portaria Ministerial 271/1994 (IG 20-12) ;
9.3.1.3. firmar contrato cujo prazo de duração é de 23 anos sem que o programa Guarani estivesse sido incluído no PPA 2008-2011º, infringindo disposições do art. 57, caput e inciso I, da Lei 8.666/1993 e contrariando orientação contida na peça jurídica que analisou a minuta do contrato;
9.3.1.4. firmar compromisso para aquisição de viaturas quando os custos totais para manutenção de seu ciclo de vida ainda eram desconhecidos, em afronta ao princípio do planejamento, previsto no art. 6º do Decreto-lei 200/1967, e às disposições do art. 21, § 2º, da Negapeb e nos Blocos 49, 52 e 74 da IG 20-12;
9.3.1.5. firmar compromisso para aquisição de viaturas em quantitativo superior ao indicado nos documentos de planejamento da contratação (CONDOP 3/1998) , sem apresentar as devidas justificativas para a alteração, infringindo o princípio da motivação, previsto no art. 50, inciso VII, da Lei 9.784/1999 e o princípio do planejamento, previsto no art. 6º do Decreto-lei 200/1967; 
9.3.1.6. assinar contrato sem a adequada caracterização dos serviços abrangidos nos pacotes logísticos, sem orçamentos detalhados em planilhas, sem composição dos custos unitários dos serviços de integração dos sistemas de armas e de comando e controle e dos serviços contidos nos pacotes logísticos, contrariando os arts. 11, §§ 1º e 4º, 15, VI, 29-A, § 1º, da IN SLTI 2/2008, e art. 7º, §§ 2º, II, 6º e 9º, da Lei 8.666/1993;
9.3.1.7. contratar a prestação dos serviços de integração dos sistemas de armas e de comando e controle e dos serviços contidos no pacote logístico pelo regime de empreitada por preço global, contrariando o art. 6º, VIII, alíneas a e d, da Lei 8.666/1993;
9.3.1.8. pactuar o pagamento antecipado de bens de consumo e de serviços relacionados com os pacotes logísticos, contrariando os arts. 62 e 63 da Lei 4.320/1964, os arts. 36 e 42 do Decreto 93.872/1986, bem como o Acórdão 2155/2014-TCU-Plenário; 
9.3.1.9. firmar o contrato a despeito da ausência de parecer jurídico prévio e conclusivo da AGU sobre a respectiva minuta, em inobservância das disposições contidas no art. 38, parágrafo único, da Lei 8.666/1993, c/c art. 11, inciso VI, alínea a, da Lei Complementar 73/1993, e da orientação normativa da Advocacia Geral da União contida nas Notas DECOR/CGU/AGU 007/2007-SFT e 191/2008-MCL;
9.3.1.10 firmar contrato com inconsistência na precificação das viaturas produzidas em série, da qual resulta indício de sobrepreço de R$ 2.575.467.083,00;
9.3.2. Sr. Sinclair James Mayer, Chefe do Departamento de Ciência e Tecnologia do Exército e ordenador de despesas do DCT, por ter celebrado os Contratos 15/2012, 23/2013 e 20/2014:
9.3.2.1. com as irregularidades listadas nos subitens 9.3.1.6 a 9.3.1.9; e
9.3.2.2. com indício de sobrepreço de R$ 101.838.933,00, R$ 28.982.324,00 e R$ 108.711.126, respectivamente, em razão da inconsistência na precificação das viaturas;
9.3.3. Sr. Ângelo José Penna Machado, Comandante do Comando Logístico do Exército, por firmar o Contrato 120/2016-Colog:
9.3.3.1. sem autorização da autoridade competente para a celebração, em razão de conter despesas de custeio acima de R$ 10.000.000,00, o que caracteriza inobservância ao art. 2º, caput, do Decreto 7.689/2012; 
9.3.3.2. com as irregularidades listadas nos subitens 9.3.1.6 a 9.3.1.8; e
9.3.3.3. com indício de sobrepreço de R$ 2.428.970.474,00 em face da inconsistência na precificação das viaturas;
9.3.4. Sr. Guilherme Cals Theophilo Gaspar de Oliveira, Comandante do Comando Logístico do Exército, pela supervisão deficiente das atividades administrativas relacionadas ao Contrato 120/2016, por permitir a assinatura do ajuste com as seguintes falhas: 
9.3.4.1. inexistência do ato de delegação de competência da função de ordenador de despesas, contrariando o art. 23, §§ 2º e 3º, do Decreto 98.820/1990, a Portaria do Comandante do Exército 533/1999, bem como o parágrafo único do art. 12 do Decreto-Lei 200/1967;
9.3.4.2. ausência de autorização da autoridade competente para celebração do ajuste, em razão de conter despesas de custeio acima de R$ 10.000.000,00, o que caracteriza inobservância ao art. 2º, caput, do Decreto 7.689/2012;
9.3.4.3. irregularidades apontadas nos subitens 9.3.1.6 a 9.3.1.8, em inobservância aos arts. 25, 26, § 2º, e 27 do Decreto 98.820/1990, ao art. 8º da Portaria do Comandante do Exército 533/1999 e ao art. 13, alínea a, do Decreto-Lei 200/1967; e
9.4. realizar, com fundamento no art. 250, inciso V, do Regimento Interno do TCU, a oitiva do Comando do Exército e da Empresa Iveco Latin América Limitada (CNPJ 01.844.555/0001-82) , para que, no prazo de quinze dias, manifestem-se sobre as irregularidades abaixo descritas, as quais poderão resultar em determinação do Tribunal para a adoção das medidas necessárias visando ao seu saneamento, mediante a alteração dos Contratos 15/2012-DCT, 23/2013-DCT, 20/2014-DCT e 120/2016-Colog e a realização de glosas contratuais:
9.4.1. Achado 3 - ocorrências atinentes ao pacote logístico e à integração dos sistemas de armas e controle: 
9.4.1.4. conflito entre as estimativas dos custos anuais de manutenção feitas pela Diretoria de Fabricação (R$ 16.000,00) e pela empresa fornecedora (R$ 47.000,00) , que resultou no indício de sobrepreço de R$ 25.502.780,00 no Contrato 120/2016; 
9.4.1.5. inclusão indevida, no Contrato 120/2016, de preços referentes ao "índice de 70% de disponibilidade de frota" e de "assistência à contratante na preparação da infraestrutura de manutenção", nos valores de R$ 19.500,00 e R$ 5.633,33 por veículo, uma vez que tais rubricas não estão previstas, no projeto básico ou no próprio contrato, entre as atividades e entregáveis do pacote logístico;
9.4.1.6. início da contagem do prazo de vigência dos pacotes logísticos quando as viaturas encontram-se paradas no pátio da fabricante aquisição;
9.4.1.7. pagamento de pneus em quantidade superior à necessária, em relação às viaturas pagas e que rodaram menos do que 22.500 km ao término do prazo de vigência dos pacotes logísticos; 
9.4.1.8. sobrepreço em razão da estipulação de preço idêntico para os serviços de integração de sistemas de armas manual e de integração de sistema de armas automático;
9.4.1.9. sobrepreço decorrente da desnecessidade dos serviços de integração do sistema de armas manual do Contrato 120/2016, em razão do domínio do conhecimento para executá-lo com meios próprios;
9.4.1.10 possível configuração, nos Contratos 15/2012, 23/2013 e 20/2014, de sobrepreço em relação aos serviços de integração do sistema de armas manual;
9.4.2. Achado 4 - Sobrepreço de R$ 157.806.909,00 e superfaturamento de R$ 8.533.558,52 no Contrato 120/2016, em face da inconsistência dos cálculos referentes ao reequilíbrio econômico-financeiro (preço adicional a título de remuneração do custo fixo de produção do quantitativo de viaturas excluído do contrato) ;
9.4.3. Achado 5 - outras irregularidades no Contrato 120/2016: 
9.4.3.1. precificação inconsistente das viaturas de produção em série, em consequência da metodologia inadequada utilizada no Contrato 3/2009, com indício de sobrepreço de R$ 2.428.970.474,00, também manifestado em ajustes anteriores, nos valores de R$ 101.838.933,00 no Contrato 15/2012-DCT,  R$ 28.982.324,00 no Contrato 23/2013-DCT e R$ 108.711.126 no Contrato 20/2014-DCT;
9.4.3.2. inclusão indevida, no componente taxa de administração central, de despesas com venda, da qual resultou sobrepreço de R$ 173.787.908,74;
	9.5. determinar ao Centro de Controle Interno do Exército - CCIEx, nos termos da Lei 12.527/2011 c/c o art. 6º da Resolução/TCU 294/2018, que informe a este Tribunal, no prazo de 30 (trinta) dias a contar da ciência da deliberação proferida, em relação aos documentos constantes dos autos:
9.5.1. o seu grau de confidencialidade;
9.5.2. o grupo de pessoas que pode acessar a informação, com a indicação se o acesso será irrestrito ou mediante certidão, extrato ou cópia com ocultação de partes não permitidas;
9.5.3. o termo final de restrição de acesso e, quando for o caso, evento que defina o termo final alternativo;
9.5.4. a identificação do responsável pela classificação; 
	9.5.5. o fundamento legal da restrição de acesso, nos termos do art. 23 da Lei 12.527/2011.
	9.6. encaminhar cópia deste Acórdão, bem do Relatório e do Voto que o fundamentam, ao Ministério da Defesa, ao Comando do Exército, à Procuradoria-Geral da Justiça Militar, à Selog, à Casa Civil e às Comissões de Relações Exteriores e de Defesa Nacional da Câmara dos Deputados e do Senado Federal; 
	9.7. enviar cópia integral dos autos aos agentes, órgãos e entidades destinatários das diligências, oitivas e audiências determinadas, para servir de subsídio às manifestações requeridas;
	9.8. classificar a presente deliberação, bem como o Relatório de Fiscalização acostado à peça 180,  com o grau de sigilo "reservado", nos termos do art. 23, inciso VIII, da Lei 12.527/2011 (Lei de Acesso à Informação) , c/c o art. 4º, parágrafo único, art. 8º, § 3º, inciso I, art. 9º, inciso VIII, e § 2º, inciso I, da Resolução-TCU 294, de 2018, pelo prazo de 5 (cinco) anos, com acesso somente aos servidores que irão desenvolver atividades relacionadas ao desenvolvimento destes autos.
		No julgamento dos embargos de declaração opostos contra esse acórdão, o TCU, em 12/12/2018, se pronunciou por meio do Acórdão 3067/2018-TCU-Plenário, relator Ministro-substituto Marcos Bemquerer (peça 18) , nos seguintes termos:
9.1.	conhecer dos presentes Embargos de Declaração;
9.2. dar provimento parcial aos Embargos, atribuindo-lhe os seguintes efeitos infringentes sobre o Acórdão 2603/2018-TCU-Plenário: 
	9.2.1. incluir o subitem 9.1.4, com a seguinte redação:
	 "9.1.4. ao Comando do Exército para que, no prazo de (quinze) dias a contar da notificação, envie a este Tribunal documentos e informações, incluindo memória de cálculo, que demonstrem a regularidade da quantia recolhida a título de royalties decorrentes da venda ao Líbano de 16 viaturas VBTP-MR, conforme critérios contratuais, bem como as medidas que serão adotadas para sanear eventuais falhas verificadas";
	9.2.2. excluir do subitem 9.3.3 a expressão "Comandante do Comando Logístico do Exército";
	9.2.3. incluir no subitem 9.4.1 as ocorrências abaixo descritas, sem necessidade de renumeração dos demais subitens: 
"9.4.1.1. caracterização inadequada dos serviços a serem contratados e inexistência de orçamentos detalhados em planilhas com a composição dos custos unitários;
9.4.1.2. contratação indevida de prestação de serviços pelo regime de empreitada por preço global; e
9.4.1.3. previsão contratual, sem amparo legal, de pagamento antecipado de bens de consumo e serviços;"
9.2.4. incluir no subitem 9.4.3. a seguinte ocorrência: 
"9.4.3.3. omissão quanto ao prazo para que a contratada pague os royalties devidos pela venda da VBTP-MR a terceiros, bem como às penalidades e compensações financeiras devidas em caso de inobservância desse prazo."
9.3. prorrogar, em 60 (sessenta) dias contados da ciência deste Acórdão, o prazo para atendimento às audiências e às oitivas determinadas, respectivamente, nos itens 9.3 e 9.4 do Acórdão 2603/2018-TCU-Plenário;
	9.4.  dar ciência deste Acórdão, bem do Relatório e da Proposta de Deliberação que o fundamentam, ao Embargante, ao Ministério da Defesa, ao Comando do Exército, à Procuradoria-Geral da Justiça Militar, à Selog, à Casa Civil e às Comissões de Relações Exteriores e de Defesa Nacional da Câmara dos Deputados e do Senado Federal; e
9.5. classificar a presente deliberação com o grau de sigilo "reservado", nos termos do art. 23, inciso VIII, da Lei 12.527/2011 (Lei de Acesso à Informação) , c/c o art. 4º, parágrafo único, art. 8º, § 3º, inciso I, art. 9º, inciso VIII, e § 2º, inciso I, da Resolução-TCU 294, de 2018, pelo prazo de 5 (cinco) anos, com acesso somente aos servidores que irão desenvolver atividades relacionadas ao desenvolvimento destes autos.
Na sessão de 5/8/2020, o TCU, ao apreciar as respostas às determinações, recomendações, audiências e oitivas decorrentes dos Acórdão 2603/2018-TCU-Plenário, assim se pronunciou, por intermédio do Acórdão 2037/2020-TCU-Plenário, revisor Ministro Walton Alencar Rodrigues (peça 28) :
9.1. quanto às determinações e recomendações veiculadas no Acórdão 2603/2018-TCU-Plenário:
9.1.1. tornar insubsistente a determinação do subitem 9.1.3;
9.1.2. considerar em implementação a determinação do subitem 9.1.1 e a recomendação do subitem 9.2.1; 
9.1.3. considerar parcialmente atendida a determinação do subitem 9.1.4; 
9.1.4. considerar atendidas as determinações dos subitens 9.1.2 e 9.1.2.1; 
9.1.5. considerar não atendida a determinação contida no subitem 9.5;
9.2. acolher as razões de justificativa apresentadas em relação às ocorrências descritas nos subitens 9.3.1.10, 9.3.2.2, 9.3.3.1, 9.3.3.3 e 9.3.4 do Acórdão 2603/2018-TCU-Plenário;
9.3. determinar, com fundamento no art. 43, inciso I, da Lei 8.443/1992 que, no prazo de 120 (cento e vinte) dias contados da ciência desta deliberação, sejam adotadas as providências abaixo descritas, enviando-se a este Tribunal os comprovantes do respectivo cumprimento:
9.3.1. ao Departamento de Ciência e Tecnologia do Comando do Exército, em relação aos Contratos 15/2012, 23/2013 e 20/2014-DCT:
9.3.1.1. adequar o pacote logístico e os serviços de integração dos sistemas de armas e de comando e controle ao disposto no art. 7º, § 2º, inciso II, da Lei 8.666/1993, ao Decreto 9.507/2018 e à Instrução Normativa 5/2017 da Secretaria de Gestão do antigo Ministério do Planejamento, Desenvolvimento e Gestão;
9.3.1.2. obter convalidação ministerial para contratação de despesas de custeio, como aquelas englobadas no pacote logístico, em atenção ao art.  2º do Decreto 7.689/2012; 
9.3.2. ao Comando Logístico do Exército, em relação ao Contrato 120/2016:
9.3.2.1. adequar o pacote logístico e os serviços de integração dos sistemas de armas e de comando e controle ao disposto no art. 7º, § 2º, inciso II, da Lei 8.666/1993, ao Decreto 9.507/2018 e à Instrução Normativa 5/2017 da Secretaria de Gestão do antigo Ministério do Planejamento, Desenvolvimento e Gestão;
9.3.2.2. obter convalidação ministerial para contratação de despesas de custeio, como aquelas englobadas no pacote logístico, em atenção ao art.  2º do Decreto 7.689/2012; 
9.3.2.3. eliminar o sobrepreço de R$ 173.787.908,74 decorrente da inclusão indevida no BDI das despesas comerciais e com vendas;
9.3.2.4. glosar, dos pagamentos a serem realizados, os valores correspondentes aos desembolsos já efetuados a maior em decorrência do sobrepreço de R$ 173.787.908,74, corrigidos pelo IPCA, a partir das datas de pagamento até as datas da efetiva retenção;
9.3.2.5. excluir da Cláusula Quinta do Termo Aditivo 2/2018 o limite máximo da multa por atraso no pagamento de royalties, de modo que a previsão de atualização dos valores devidos seja eficaz durante toda a extensão de possíveis atrasos;
9.3.3. ao Centro de Controle Interno do Exército - CCIEx, em relação aos documentos constantes dos autos, nos termos da Lei 12.527/2011 c/c o art. 6º da Resolução/TCU 294/2018, que apresente a esta Corte o Termo de Classificação de Informações de que trata o art. 31 do Decreto 7.724/2012, que contenha o seguinte:
9.3.3.1. código de indexação de documento;
9.3.3.2. grau de sigilo;
9.3.3.3. categoria na qual se enquadra a informação;
9.3.3.4. tipo de documento;
9.3.3.5. data da produção do documento;
9.3.3.6. indicação de dispositivo legal que fundamenta a classificação;
9.3.3.7. razões da classificação, observados os critérios estabelecidos no art. 27;
9.3.3.8. indicação do prazo de sigilo, contado em anos, meses ou dias, ou do evento que defina o seu termo final, observados os limites previstos no art. 28;
9.3.3.9. data da classificação; e
9.3.3.10. identificação da autoridade que classificou a informação;
9.4. determinar ao Ministério da Defesa e aos Comandos da Marinha, do Exército e da Aeronáutica, com fundamento no disposto pelo art. 26, inciso III, da Lei 8.666/1993 e no princípio constitucional da economicidade, que nos futuros contratos para aquisição de produtos e serviços de defesa firmados sem licitação, incluam cláusulas que obriguem a abertura dos custos propostos pelos interessados, incluindo o BDI, até o nível de decomposição que ofereça parâmetros de referência no mercado, com a finalidade de possibilitar a avaliação da razoabilidade dos preços propostos, conforme orientação adotada no Acórdão 3032/2015-TCU-Plenário e no Mandado de Segurança 33.340/DF do STF e estudem a possibilidade de adotar o credenciamento público, a fim de permitir que o maior número possível de empresas possa se credenciar para desenvolver o bem ou o serviço desejados, nos moldes dos Acórdão 3567/2014-TCU-Plenário e 2.504/2017-TCU-1ª Câmara;
9.5. dar ciência ao Comando do Exército e ao Centro de Controle Interno do Exército de que, em futuras contratações, os serviços de suporte logístico deverão atender ao disposto nos arts. 7º, §§ 2º, inciso II, da Lei 8.666/1993, no Decreto 9.507/2018, no art. 2º do Decreto 7.689/2012 e na Instrução Normativa 5/2017 da Secretaria de Gestão do Ministério do Planejamento, Desenvolvimento e Gestão;
9.6. classificar a presente deliberação com o grau de sigilo "reservado", nos termos do art. 23, inciso VIII, da Lei 12.527/2011 (Lei de Acesso à informação) , c/c o art. 4º, parágrafo único, art. 8º, § 3º, inciso I, art. 9º, inciso VI, e § 2º, inciso II, da Resolução-TCU 294/2018, pelo prazo de 15 (quinze anos) , com acesso somente aos servidores que irão desenvolver as atividades relacionadas nos autos;
	9.7. alertar o Centro de Controle Interno do Exército - CCIEx de que o não atendimento da determinação constante do subitem 9.3.3 supra terá como consequência a reclassificação dos documentos elaborados por este Tribunal e suas unidades como públicos, com base nos arts. 4º, parágrafo único, e 16 da Resolução TCU 294/2018;
9.8. determinar à SecexDefesa que, nas próximas etapas da fiscalização do Programa Guarani, avalie:
9.8.1. se a Estimativa de Custos do Programa Guarani datada de 06/09/2019 (peça 355) e o Estudo de Sustentabilidade do Programa  concluído em 27/09/2019 (peça 356) , elaborados em atenção ao disposto nos subitens 9.1.2 e 9.1.2.1 do Acórdão 2603/2018-TCU-Plenário, contemplam todos os custos inerentes ao ciclo de vida da Nova Família de Blindados sobre Rodas, inclusive aqueles relacionados às Viaturas Blindadas Médias de Transporte - Leve de Rodas, mencionadas no subitem 9.1.2.2 da referida deliberação;
9.8.2. o atendimento à recomendação contida no subitem 9.2.1 do Acórdão 2603/2018-TCU-Plenário e a aderência da norma cuja minuta foi concluída em janeiro/2019 às boas práticas aplicáveis à matéria;
9.8.3. a suficiência dos termos aditivos aos Contratos 15/2012, 23/2013 e 20/2014-DCT (peça 343) para eliminar o sobrepreço referente aos serviços de integração dos sistemas de armas;
9.9. determinar à Secretaria Geral de Controle Externo que avalie a conveniência e oportunidade de examinar, em processo específico, a informação da AGU de que os seus serviços não foram prestados a contento às Organizações Militares antes de 2016, considerando, em especial, a informação de que exatamente na última década vultosos projetos de reaparelhamento e modernização tiveram início nas três armas militares e ainda se encontram em desenvolvimento;
Já no julgamento dos embargos de declaração opostos pela União contra o Acórdão 2037/2020-TCU-Plenário nos autos do TC Processo 020.474/2017-2, o TCU deliberou, via Acórdão 742/2021-TCU-Plenário, relator Ministro Walton Alencar Rodrigues (peça 502, do TC Processo 020.474/2017-2) , por:
9.1. conhecer dos embargos de declaração, para, no mérito, dar-lhes provimento e esclarecer que:
9.1.1. a determinação de que trata o subitem 9.3.1.1 do Acórdão 2037/2020-TCU-Plenário não abrange os pacotes logísticos que já exauriram os seus efeitos;
9.1.2. a determinação de que trata o subitem 9.3.2.1 do Acórdão 2037/2020-TCU-Plenário, deve ser observada para os blindados de entrega futura;
Note-se que resta pendente de apreciação pedido de reexame interposto contra o Acórdão 2037/2020-TCU-Plenário pela empresa CNH Industrial Brasil Ltda. (peças 431 a 433, do TC Processo 020.474/2017-2) , que foi admitido pelo Ministro Bruno Dantas, via despacho (peça 438, do TC Processo 020.474/2017-2) , o qual conferiu efeito suspensivo aos subitens 9.3, 9.3.2, 9.3.2.3 e 9.3.2.4 do acórdão recorrido, em relação à recorrente.
Em instrução que consta à peça 37 deste processo, foi avaliado o cumprimento das determinações e recomendações monitoradas, tendo-se concluído pela necessidade de realizar novas diligências às unidades jurisdicionadas responsáveis pelas medidas. Apesar de terem manifestado a sua concordância com a análise realizada, os titulares da 1ª Diretoria da SecexDefesa e da própria secretaria fizeram algumas alterações no teor da proposta de encaminhamento (peças 38-39) , resultando na realização de diligências nos termos que seguem.
a) os Comandos da Marinha, do Exército e da Aeronáutica encaminhem, separadamente, seus planos de ação, segundo modelo contido no anexo 8 do Relatório de Auditoria (peça 180, p. 206, do TC Processo 020.474/2017-2) , sobre as medidas que serão adotadas para enfrentar o risco de superfaturamento de contratos celebrados pelas Forças da Defesa, em razão da inexistência de normas legais que estipulem ferramentas hábeis para a avaliação da razoabilidade de custos e preços em aquisições públicas provenientes de contratos não competitivos, descrito no achado 5 do referido relatório (peça 180, p. 75, do TC Processo 020.474/2017-2) , em cumprimento à determinação contida no subitem 9.1.1 do Acórdão 2603/2018-TCU-Plenário; 
b) o Comando do Exército apresente documentos e informações, incluindo memória de cálculo, que demonstrem a regularidade da quantia recolhida a título de royalties decorrentes da venda ao Líbano de 16 viaturas VBTP-MR, conforme critérios contratuais, bem como as medidas que serão adotadas para sanear eventuais falhas verificadas, em cumprimento à determinação contida no subitem 9.1.4 do Acórdão 2603/2018-TCU-Plenário, incluído por força do Acórdão 3067/2018-TCU-Plenário; 
c) o Estado-Maior do Exército (EME) : 
c.1) apresente a comprovação do: 
c.1.1) cumprimento da determinação constante no subitem 9.3.3 do Acórdão 2037/2020-TCU-Plenário;
c.1.2) atendimento às recomendações contidas no subitem 9.2 do Acórdão 2603/2018-TCU-Plenário 
c.2) apresente os Termos de Classificação de Informações de que trata o art. 31 do Decreto 7.724/2012, no que refere aos documentos constantes dos autos, contendo as seguintes informações, destacando-se que o não atendimento da diligência, com indicação da localização precisa da informação sigilosa (parágrafo e página) , conforme entendimento firmado por este Tribunal por meio do Acórdão 1607/2016-TCU-Plenário, e das razões da classificação (art. 31, VII, do Decreto 7.724/2012) , terá como consequência a reclassificação dos documentos elaborados por este Tribunal e suas unidades como públicos, com base nos arts. 4º, parágrafo único, e 16 da Resolução TCU 294/2018: 
c.2.1) código de indexação de documento; 
c..2.2) grau de sigilo; 
c.2.3) categoria na qual se enquadra a informação; 
c.2.4) tipo de documento; 
c.2.5) data da produção do documento; 
c.2.6) indicação de dispositivo legal que fundamenta a classificação; 
c.2.7) razões da classificação, observados os critérios estabelecidos no art. 27; 
c.2.8) indicação do prazo de sigilo, contado em anos, meses ou dias, ou do evento que defina o seu termo final, observados os limites previstos no art. 28; 
c.2.9) data da classificação; e 
c.2.10) identificação da autoridade que classificou a informação;
d) o Departamento de Ciência e Tecnologia do Exército (DCT) apresente a comprovação do cumprimento das determinações contidas nos subitens 9.3.1.1, 9.3.1.2 e 9.3.3 do Acórdão 2037/2020-TCU-Plenário; 
e) o Comando Logístico do Exército (Colog) apresente a comprovação do cumprimento das determinações constantes dos subitens 9.3.2.1 e 9.3.2.2 do Acórdão 2037/2020-TCU-Plenário;
8.	Promovidas as diligências sugeridas, as respostas foram analisadas pela Unidade Técnica, concluindo-se que (peças 66-68) :
85. 	No que se refere às medidas adotadas em atendimento ao item 9.1.1 do Acórdão 2603/2018-TCU-Plenário, considera-se que as medidas adotadas pelas Forças, nos termos de plano de ação formulado pelo Ministério da Defesa, para enfrentar o risco de sobrepreço em contratos não competitivos, diante da profundidade de análise adequada ao um processo de monitoramento, são suficientes.
86. Quanto à cobrança pelo Comando do Exército de royalties relativos à venda de veículos ao governo do Líbano (subitem 9.1.4 do Acórdão 2603/2018-TCU-Plenário, incluído por força do Acórdão 3067/2018-TCU-Plenário) , consideram-se suficientes as informações e esclarecimentos fornecidos.
87. Em relação ao item 9.3.3 do Acórdão 2037/2020-TCU-Plenário, que tratou da apresentação de termos de classificação de informações, previstos pelo art. 31 do Decreto 7.724/2012, que regulamenta a Lei 12.527/211, reiterando determinação contida no item 9.5 do Acórdão 2603/2018-TCU-Plenário, verifica-se que o Comando do Exército, não forneceu a documentação necessária nos termos da legislação vigente para confirmar a classificação sigilosa proposta dos documentos que constam neste processo e no TC Processo 020.474/2017-2. Por este motivo, documentos elaborados no âmbito desta Corte deverão ser reclassificados (relatório de auditoria, acórdãos, votos e relatórios) .
88. No que se refere às recomendações formuladas ao Comando do Exército por meio do item 9.2 do Acórdão 2603/2018-TCU-Plenário, consideram-se suficientes as informações fornecidas pela Força.
89. Registre-se, por fim, que a documentação que comprova o atendimento às determinações contidas nos itens 9.3.1.1, 9.3.1.2, 9.3.2.1 e 9.3.2.2 foi apresentada.
90. Assim, nos termos dos padrões de monitoramento aprovados pela Portaria Segecex 27/2009, apresentam-se os quadros que seguem (siglas utilizadas: Comando do Logístico - Colog, Departamento de Ciência e Tecnologia - DCT e Centro de Controle Interno - CCIEx do Exército) .
Quadro 1. Implementação do Acórdão 2603/2018-TCU-Plenário
	Ministério da Defesa

	Deliberação
	Cumprida ou Implementada
	Em cumprimento ou Em implementação
	Parcialmente cumprida ou Parcialmente implementada
	Não cumprida ou Não implementada
	Não aplicável

	9.1.1
	X (1) 
				
 (1) conforme análise realizada nos §§ 10-22 desta instrução.
Quadro 2. Implementação do Acórdão 2603/2018-TCU-Plenário
	Comando do Exército

	Deliberação
	Cumprida ou Implementada
	Em cumprimento ou Em implementação
	Parcialmente cumprida ou Parcialmente implementada
	Não cumprida ou Não implementada
	Não aplicável

	9.1.2
	X (1) 
				
	9.1.2.1
	X (1) 
				
	9.1.2.2
					X (2) 

	9.1.3 (Colog) 
					X (3) 

	9.1.4
	X (4) 
				
	9.5 (CCIEx) 
				X (5) 
	
	9.2
	X (6) 
				
 (1) conforme análise realizada à peça 37, §12; (2) perda de objeto conforme análise realizada à peça 37, §12; (3) tornada insubsistente pelo Acórdão 2037/2020-TCU-Plenário; (4) conforme análise realizada nos §§ 23-29 desta instrução; (5) conforme análise realizada à peça 334 do TC Processo 020.474/2017-2, sintetizada nesta instrução aos §§ 53-71; (6) conforme análise realizada aos §§ 36-39 desta instrução.
Quadro 3. Implementação do Acórdão 2037/2020-TCU-Plenário
	Ministério da Defesa e Comandos da Marinha, do Exército e da Aeronáutica (MD, Mar, Exe, Aer) 

	Deliberação
	Cumprida ou Implementada
	Em cumprimento ou Em implementação
	Parcialmente cumprida ou Parcialmente implementada
	Não cumprida ou Não implementada
	Não aplicável

	9.4
	X (1) 
				
Observações: (1) Conforme análise realizada à peça 37, §12, e nos §§ 81-82 desta instrução.
Quadro 4. Implementação do Acórdão 2037/2020-TCU-Plenário
	Comando do Exército

	Deliberação
	Cumprida ou Implementada
	Em cumprimento ou Em implementação
	Parcialmente cumprida ou Parcialmente implementada
	Não cumprida ou Não implementada
	Não aplicável

	9.3.1.1 (DCT) 
	X (1) 
				
	9.3.1.2 (DCT) 
	X (1) 
				
	9.3.2.1 (Colog) 
	X (2) 
				
	9.3.2.2 (Colog) 
	X (2) 
				
	9.3.2.3 (Colog) 
				X (3) 
	
	9.3.2.4 (Colog) 
				X (3) 
	
	9.3.2.5 (Colog) 
	X (4) 
				
	9.3.3 (CCIEx) 
				X (5) 
	
Observações: (1) conforme análise realizada nos §§ 41-46 desta instrução; (2) conforme análise realizada nos §§ 47-51 desta instrução; (3) efeitos suspensos por pedido de reexame; (4) conforme análise realizada à peça 37, §12; (5) conforme análise realizada à peça 334 do TC Processo 020.474/2017-2, sintetizada nesta instrução aos §§ 53-71 e demais informações e análises que constam aos §§ 72-80.
Verifica-se, assim, que entre as deliberações não cumpridas, permanece pendente o monitoramento dos subitens 9.3.2.3 e 9.3.2.4 do Acórdão 2037/2020-TCU-Plenário, sendo as demais deliberações não cumpridas referentes à publicização de documentos não classificados como sigilosos nos termos da Lei de Acesso à Informação do seu regulamento, tema a respeito do qual se formula proposta de encaminhamento nesta instrução.
9. 	Com base nessa análise, a unidade instrutiva propôs (peças 66-68) :
	a) considerar não atendidas as determinações que constam no item 9.5 do Acórdão 2603/2018-TCU-Plenário e 9.3.3 do Acórdão 2037/2020-TCU-Plenário;
	b) considerar atendidas as demais determinações e recomendações exaradas no âmbito do processo TC Processo 020.474/2017-2 (Acórdão 2603/2018-TCU-Plenário, relator Ministro-substituto Marcos Bemquerer, alterado pelos Acórdão 3067/2018-TCU-Plenário, relator Ministro-substituto Marcos Bemquerer, 2037/2020-TCU-Plenário, revisor Ministro Walton Alencar Rodrigues, e 742/2021-TCU-Plenário, relator Ministro Walton Alencar Rodrigues) ;
	c) reclassificar, nos termos do art. 16 da Resolução TCU 294/2018 c/c item 9.7 do Acórdão 2037-TCU-Plenário, tornando-os públicos, o relatório da fiscalização de que trata o TC Processo 020.474/2017-2, instruções, pronunciamentos da subunidade e da unidade, as decisões colegiadas prolatadas naquele processo e os votos e relatórios que as embasaram (Acórdão 2603/2018-TCU-Plenário, 3067/2018-TCU-Plenário, 2037/2020-TCU-Plenário e 742/2021-TCU-Plenário) - peças 180, 181, 182, 188, 189, 191, 192, 193, 202, 247, 248, 249, 288, 289,  334, 335, 349, 350, 395, 396, 397, 398, 399, 400, 401, 502, 503, 504, 561, 562 e 563 daquele processo, diante da não apresentação pelo Comando do Exército dos Termos de Classificação de Informação previstos no art. 31 do Decreto 7.724/2012, que regulamenta a Lei 12.527/2011; 
	d) nos termos do art. 157 do Regimento Interno do TCU, sobrestar este processo de monitoramento enquanto pendente de julgamento o pedido de reexame interposto pela empresa CNH Industrial Brasil Ltda. (peça 431-433, do TC Processo 020.474/2017-2) , admitido pelo Ministro Bruno Dantas, via despacho (peça 438, do TC Processo 020.474/2017-2) , com efeito suspensivo, retomando-se o monitoramento dos subitens 9.3.2.3 e 9.3.2.4 do Acórdão 2037/2020-TCU-Plenário, após o julgamento deste recurso, caso ainda pertinente.
10. 	O TCU, por meio do Acórdão 1524/2022-TCU-Plenário, prolatado pela Relação 18/2022 - Plenário, relator Ministro Walton Alencar Rodrigues (peça 69) , acolheu na íntegra a proposta retro.
11. 	Irresignado com a decisão veiculada, o Comando do Exército, por meio da Advocacia-Geral da União, interpôs pedido de reexame (peça 83) .
12. 	Examinando a admissibilidade da peça recursal, a Serur concluiu à peça 87 que:
	a) o RI/TCU não admite recurso contra deliberação proferida em sede de monitoramento de acórdão do Tribunal em que não tenham sido rediscutidas questões de mérito, nem imposto nenhum tipo de sanção (art. 278, § 5º) ;
	b) poderia, a juízo do Relator, se avaliar a possibilidade de recebimento da peça 83 como embargos de declaração, a ser examinado, se for o caso, pela unidade técnica de origem (SecexDefesa) .
13. 	O Relator à peça 89 anuiu à proposta do titular da Serur, conhecendo do recurso apresentado pelo Comando do Exército (peça 83) contra o Acórdão 1524/2022-TCU-Plenário como embargos de declaração, tendo em vista o princípio da fungibilidade recursal e atendidos os requisitos atinentes à espécie, concedendo-lhe efeito suspensivo e restituindo os autos à SecexDefesa para análise de mérito, a qual será promovida adiante.
EXAME TÉCNICO
Síntese das razões recursais
Em resumo, o Comando do Exército se insurgiu contra o vergastado acórdão, alegando que (peça 83) :
	a) em relação aos subitens c.1.1 e c.2 da diligência promovida, aparentemente houve um equívoco nessa informação de não apresentação dos documentos determinados, uma vez que foram encaminhados Termos de Classificação da Informação elaborados pelo Comando Logístico (Colog) , inclusive com juntada aos autos do processo que tramitou na Corte de Contas;
	b) para cada um dos mencionados documentos foi elaborado o respectivo Termo de Classificação de Informação (TCI) contendo o nome do órgão (Colog) , o código de indexação, o grau de sigilo, a categoria, o tipo de documento indicando o número da peça no processo, o fundamento legal para a classificação, as razões para a classificação (motivação) , prazo da restrição de acesso, data da classificação e nome da autoridade classificadora e da autoridade retificadora, cumprindo, assim, o previsto no art. 31 do Decreto 7.724/2012;
	c) a classificação da informação quanto à confidencialidade no âmbito do Tribunal de Contas da União deve considerar o disposto nos incisos X e XXXIII do art. 5º, no inciso II do § 3º do art. 37 e no § 2º do art. 216 da Constituição Federal, sobre acesso à informação e direito à intimidade, à vida privada, à honra e à imagem e na Lei 12.527/2011, bem como as disposições da Resolução TCU 294/2018;
	d) tanto a Constituição Federal, como a Lei de Acesso à Informação (LAI) e a Resolução TCU 294/2018 garantem que as informações imprescindíveis à segurança da sociedade ou do Estado deve ser sigilosa;
	e) no que tange ao Projeto Guarani, considerou-se que toda e qualquer informação relacionada a projetos de pesquisa e desenvolvimento científicos ou tecnológicos cujo sigilo fosse imprescindível à segurança da sociedade e do Estado não estariam sujeitos ao acesso à informação, nos termos dispostos no §1º do artigo 7º da referida Lei, bem como no artigo 6º do Decreto 7.724/2012, que regulamenta a LAI. Assim, pressupondo que haveria proteção automática a essas informações, não foram elaborados os TCIs especificamente relacionados à pesquisa e desenvolvimento;
	f) a manutenção do sigilo no âmbito do Projeto Guarani se justifica em virtude de as informações inequivocamente envolverem questão de impacto à Soberania Nacional, vez que vários documentos se referem à criação de uma nova capacidade militar terrestre;
	g) a exposição dos dados pode identificar vulnerabilidades militares presentes e sinalizar futuras ações que implicarão na capacidade do Estado Brasileiro de dissuadir ameaças ou atuar em operações contra potenciais incursões externas;
	h) os projetos de pesquisa e desenvolvimento estão sujeitos à legislação de propriedade intelectual, bem como contém segredos industriais, os quais, se revelados, podem fazer com que o Brasil perca a credibilidade perante países exportadores de material de emprego militar (MEM) e tecnologia, colocando em risco a defesa nacional por absoluta incapacidade de atender às capacidades militares necessárias ao combate; e
	i) os referidos documentos que se encontram em vias de tornarem-se públicos contêm dados pessoais de autoridades militares, os quais devem ter o sigilo resguardados nos termos da LAI, bem como devem ser tratados de acordo com o previsto na Lei 13.709/2018 (Lei Geral de Proteção de Dados Pessoais) , que passou a viger recentemente.
15. 	Por fim, o Comando do Exército requereu fosse reconsiderada a decisão proferida no Acórdão 1524/2022-TCU-Plenário, a fim de que:
	a) fosse reconhecido o cumprimento das determinações contidas no Acórdão 2603/2018-TCU-Plenário e no Acórdão 2037/2020-TCU-Plenário, no que tange à elaboração de Termos de Classificação da Informação, diante do envio realizado pelo Comando Logístico; 
	b) fosse reconhecida a dispensa da necessidade da elaboração dos TCIs relacionados à pesquisa e desenvolvimentos nos termos dispostos no §1º do artigo 7º da LAI, bem como no artigo 6º do Decreto nº 7.724/12, já que o primordial resguardo do sigilo dos documentos já era garantido antes mesmo do advento da referida lei; ou
	c) alternativamente, caso não acatados os pedidos acima, seja concedido prazo hábil para a análise de toda a documentação a qual será dada publicidade, pelo Tribunal de Contas da União, para proceder à elaboração dos TCIs, conforme determinado, e assim seja resguardada a segurança da sociedade nos termos dispostos na legislação pertinente; e 
	d) os dados pessoais das autoridades militares sejam tratados conforme disposto na Lei 12.527/11 e na Lei 13.709/18.
Análise das razões recursais
16. 	É consabida a noção de que os embargos declaratórios são uma espécie recursal de natureza peculiar, cuja fundamentação é vinculada, porquanto seu objetivo é estritamente afastar possível omissão, obscuridade ou contradição de determinada deliberação. Logo, esse instrumento não deve servir como meio ilegítimo para rediscussão de mérito, o que representaria, na prática, a possibilidade de repetição de um mesmo recurso, ferindo os princípios da legalidade, da singularidade, da isonomia e da celeridade processual (Acórdão 13960/2019 - 1ª Câmara, relator Benjamin Zymler) .
17. 	Todavia, esse entendimento comporta exceções e uma delas se refere à possibilidade de se relevar a ausência de omissão, contradição ou obscuridade na decisão recorrida, de se acolher os embargos declaratórios e de se atribuir-lhes efeitos infringentes, com fundamento nos princípios da verdade material e da economia processual (v. g. Acórdãos 5683/2020 - 2ª Câmara, relator Ministro Augusto Nardes; 2350/2020 - Plenário, relator Ministro Bruno Dantas) . É o que se passa a verificar adiante.
18. 	Em síntese, o Comando do Exército insurge-se contra o fato de não ter fornecido os Termos de Classificação da Informação (TCI) relativos aos documentos apresentados ao TCU e, em decorrência dessa omissão, o acórdão impugnado tornou públicos "o relatório da fiscalização de que trata o TC Processo 020.474/2017-2, instruções, pronunciamentos da subunidade e da unidade, as decisões colegiadas prolatadas naquele processo e os votos e relatórios que as embasaram".
19. 	Com base nesse fato, aquele Comando de Força Armada Singular aponta possível omissão no acórdão impugnado, ao considerar como faltantes elementos que, supostamente, estariam presentes nos autos (peça 83, § 7º) :  
"Contudo, aparentemente houve um equívoco nessa informação de não apresentação dos documentos determinados, uma vez que foram encaminhados Termos de Classificação da Informação elaborados pelo Comando Logístico (Colog) , inclusive com juntada aos autos do processo que tramitou na Corte de Contas."
20. 	De fato, não se descura que TCIs foram encaminhados. Todavia, conforme análise contida na manifestação técnica à peça 38, eles foram preenchidos de forma incompleta, dado que não apontaram a localização nos autos das alegadas informações sigilosas a que fazem referência. Por essa razão, nos termos do subitem c.2 do pronunciamento desta unidade técnica à peça 39, transcrito no parágrafo 7º desta instrução, foi dada nova oportunidade para envio de TCIs escoimados dos vícios detectados.
21.	A manifestação apresentada em resposta à diligência realizada, contudo, (peça 58) não se fez acompanhar de novos TCIs, tendo o órgão diligenciado se limitado a solicitar a manutenção do sigilo contido nas peças. 
22.	Dessa forma, constata-se que não houve atendimento ao item c.2 da diligência realizada, por meio do qual se solicitou a apresentação .dos Termos de Classificação de Informações de que trata o art. 31 do Decreto 7.724/2012, no que se refere aos documentos constantes dos autos, com indicação da localização precisa da informação sigilosa (parágrafo e página) , conforme entendimento firmado por este Tribunal por meio do Acórdão 1607/2016-TCU-Plenário, e das razões da classificação (art. 31, VII, do Decreto 7.724/2012) .
23. 	Com efeito, no referido acórdão supra, o Plenário do TCU assim se manifestou:
9.5. dar ciência à Petrobras S.A. que classificar os documentos encaminhados ao TCU como "não-públicos", sob a tutela de "sigilo comercial", sem indicar com precisão a localização do sigilo no documento (página e parágrafo)  e sem apresentar o pressuposto constitutivo justificativo para a classificação do sigilo, infringe o disposto no art. 50 da Lei nº 9.784/1999 e o disposto no art. 3º, inciso I, da Lei nº 12.527/2011, além de expor os gestores responsáveis pela classificação à aplicação da penalidade imposta no art. 58, inciso II, da Lei nº 8.443/1992; (grifos acrescidos) 
24. 	Mister destacar que a necessidade de se indicar a localização das informações sigilosas nas peças do processo onde proferidas as deliberações monitoradas decorre de imperativo legal, estatuído na Lei 12.527/2011, que trata de classificação de informação, e não de processo, peça ou documento. O art. 1º da norma não deixa dúvidas quanto a isso.
Art. 1º Esta Lei dispõe sobre os procedimentos a serem observados pela União, Estados, Distrito Federal e Municípios, com o fim de garantir o acesso a informações previsto no inciso XXXIII do art. 5º, no inciso II do § 3º do art. 37 e no § 2º do art. 216 da Constituição Federal. (grifei) 
25.	Em seu art. 4º, a lei conceitua o que vem a ser informação e documento para fins de sua aplicação, de modo a evitar interpretações que possam atribuir às duas expressões caráter de similaridade.
Art. 4º Para os efeitos desta Lei, considera-se:
I - informação: dados, processados ou não, que podem ser utilizados para produção e transmissão de conhecimento, contidos em qualquer meio, suporte ou formato;
II - documento: unidade de registro de informações, qualquer que seja o suporte ou formato;
26.	Portanto, diante da possibilidade facultada pelas regras de negócio do Sistema e-TCU deste Tribunal de se reunir em uma única peça processual vários documentos de naturezas distintas, não cumpre a citada lei ato administrativo de restrição de acesso que tenha como objeto uma peça processual com aquela característica. De igual modo afronta a aludida norma uma classificação de restrição de acesso que incide sobre documento que indubitavelmente contenha informações previstas legalmente como sendo de caráter público. 
27.	Não se olvida que em determinadas situações a integralidade de um documento contém informações sigilosas, a exemplo de documentos cujo sigilo integral é regulado por leis diversas, a exemplo das hipóteses de sigilo fiscal, industrial, comercial, segredo de justiça etc, bastando referência a ele para fins de apontamento da localização das informações sigilosas.
28.	Todavia, não é o que se verifica no caso em exame. Conforme explorado na manifestação técnica à peça 181 do TC Processo 020.474/2017-2, as informações contidas no relatório da auditoria são relacionadas ao processo de estimativa de custos e a irregularidades na aplicação de leis e normas referentes às contratações públicas.
29.	E tais informações, nos termos dos incisos VI e VII, alíneas "a" e "b", do art. 7º da LAI, são consideradas públicas.
30.	Reforça a inexistência de informações sigilosas nos autos, conforme já explorado na manifestação à peça 334, dois outros fatores: a) comunicação formal direcionada à equipe de fiscalização no início da auditoria de que elas não seriam encaminhadas ao Tribunal (TC Processo 020.474/2017-2, peça 126, p. 1-2) , mas estariam à disposição da equipe, nas instalações do Comando do Exército; e b) a publicação na internet, inclusive promovida pelo Ministério da Defesa, de informações técnicas e operacionais sobre as capacidades da viatura Guarani, com dados detalhados sobre valores, contratos, quantidades e prazos de entregas, mais completas do que aquelas contidas no relatório de auditoria  (TC Processo 020.474/2017-2, peça 285) .
31.	Dessa forma, imprescindível que se aponte de forma precisa a localização de informações sigilosas no processo da auditoria, caso existentes, de modo a permitir o pleno cumprimento da Lei 12.527/2011, em especial do seu art. 7º, § 2º, que assegura o acesso à parte não sigilosa de determinada informação por meio de certidão, extrato ou cópia com ocultação da parte sob sigilo.
32.	O tema foi tratado com profundidade na instrução elaborada à peça 66, p. 14-18, a qual se reproduz naquilo que interessa a seguir:
Sigilo dos documentos que compõem este processo e o TC Processo 020.474/2017-2
O tema já foi exaustivamente e conclusivamente tratado à peça 334, §§ 474-549, do processo TC Processo 020.474/2017-2. Em nome da concisão e com o intuito de subsidiar a tomada de decisão, todavia, trazem-se a esta instrução apenas os principais pontos das análises efetuadas.
A necessidade de classificar adequadamente os documentos elaborados pela Administração Pública foi evocada desde o primeiro ofício de requisição emitido pelo TCU no âmbito da fiscalização de que trata aquele processo, em 6/9/2017  (TC Processo 020.474/2017-2, peça 62, §12) .
O tema, posteriormente foi objeto da manifestação do supervisor da auditoria (TC Processo 020.474/2017-2, peça 181) . Naquele documento, foi demonstrada a inexistência no relatório de auditoria de informações passíveis de restrição de acesso nos termos da Lei de Acesso à Informação. A constatação foi decorrente, entre outros, do próprio objetivo da fiscalização realizada 'avaliar a aderência da metodologia utilizada pelo Exército para estimar os custos do Projeto Guarani com padrões internacionais de referência e os riscos para a sustentabilidade do projeto a longo prazo decorrentes de eventuais falhas no processo de precificação'. 
Assim, constam no relatório de auditoria apenas informações relacionadas ao processo de estimativa de custos e a irregularidades na aplicação de leis e normas referentes às contratações públicas, informações essas previstas nos incisos VI e VII, alínea "a", do art. 7º da LAI como sendo de acesso público. Consequentemente, nos termos do art. 4º, parágrafo único, da Resolução TCU 294/2018, que prescreve competir exclusivamente ao TCU a classificação das informações por ele produzidas, propôs-se atribuir-lhe grau de confidencialidade público.
O Comando do Exército, porém, em memorial apresentado (TC Processo 020.474/2017-2, peça 185) , se manifestou sobre a necessidade de restringir acesso às informações contidas no relatório produzido pelo TCU, apresentando argumentos e dispositivos da LAI (art. 23, caput e incisos I, V e VI) que justificariam a restrição de acesso, sem apontar, todavia, quais seriam as informações sigilosas e sua localização no relatório do TCU ou no processo em que se inserida.
Apreciado por meio do Acórdão 2603/2018-TCU-Plenário, o relatório de auditoria bem como a deliberação foram classificados no grau de sigilo "reservado" (subitem 9.8) . Adicionalmente, constou determinação ao Centro de Controle Interno do Exército (subitem 9.5) para que classificasse, nos termos da Lei de Acesso à Informação - LAI, os documentos contidos naqueles autos, que foi apenas parcialmente cumprida (TC Processo 020.474/2017-2, peça 270) , pois não foram indicados quais seriam os documentos sigilosos, conforme determinado na decisão do TCU. 
As informações prestadas foram analisadas por esta unidade técnica em instrução contida à peça 288 do TC Processo 020.474/2017-2. Considerando que as informações apresentadas estavam incompletas, buscou-se na instrução explorar o arcabouço normativo e o entendimento deste Tribunal sobre o assunto com a finalidade de orientar o Comando do Exército na elaboração da resposta que seria apresentada.
Demonstrou-se que o direito de acesso a informações dos órgãos públicos encontra-se capitulado no art. 5º da Constituição Federal, que trata dos direitos e garantias fundamentais. A lei regulamentadora das disposições constitucionais que tratam do assunto (Lei 12.527/2011) estabeleceu (art. 3º, inciso I) que o acesso é a regra e o sigilo, a exceção. Consequentemente, o ato administrativo que restrinja acesso a informações de órgãos públicos deve ser necessariamente motivado, conforme disciplina o art. 50, inciso I, da Lei 9.784/1999.
	Esse é o entendimento deste Tribunal, firmado no âmbito do Acórdão 1607/2016-TCU-Plenário, e confirmado pelo Acórdão 728/2017-Plenário (Embargos de Declaração) . Além disso, a necessidade de motivar os atos administrativos que classifiquem informações sigilosas também está prevista no art. 31, VII, do Decreto 7.724/2012, que regulamentou a LAI. 
Motivação não consiste na indicação do dispositivo legal que autoriza a restrição de acesso e sim na explicação por escrito das razões que levaram a prática de determinado ato administrativo, de modo a possibilitar, a qualquer tempo, o controle administrativo e judicial. Assim, as hipóteses de sigilo previstas nos incisos do art. 23 da LAI constituem os pressupostos de direito, não a motivação.
Com a finalidade de garantir a máxima efetividade ao direito constitucional de acesso a informações de órgãos públicos, a LAI criou mecanismos (art. 7º, § 2º) para garantir o acesso público a informações parcialmente sigilosas, por meio da ocultação ou supressão da parte sob sigilo.	 Para se dar cumprimento à disposição, porém, é necessário conhecer a localização exata de eventual informação sigilosa, informação que não foi repassada pelo Comando do Exército.
Assim, foi realizada nova diligência ao Comando do Exército (TC Processo 020.474/2017-2, peça 291) , não tendo o Centro de Controle Interno do Exército, após solicitar prorrogação de prazo para responder à demanda, encaminhado os Termos de Classificação de Informação, tendo sido apenas reforçada pelo órgão a necessidade de apor sigilo a toda documentação constante do referido processo, basicamente sob os seguintes argumentos:
63.1. classificar peças específicas seria impraticável em razão da quantidade e da diversidade de documentos que compõem o processo;
63.2. haveria norma interna ao Exército que prescreve que documentos com maior grau de restrição de acesso contaminam os demais quanto ao sigilo;
63.3. a existência de "documentos que tratam da ordem de batalha do Exército Brasileiro (organização das OM, quantitativo de pessoal e material, sistemas de armas, sistemas de comando e controle) ", os quais revelariam as possibilidades de combate e por isso seriam valiosos para outros exércitos, que se baseariam neles para locarem seus meios de emprego militar;
63.4. prejuízos à imagem da instituição e à reputação dos agentes envolvidos no processo com a existência de informações não condizentes com a realidade dos fatos contidas nos acórdãos, relatórios e votos, as quais poderão ser alteradas até a apreciação final do processo;
63.5. 	existência de informações, resguardadas pelo sigilo industrial, relacionadas com os sistemas e especificações técnicas da viatura, cuja propriedade intelectual é do Exército e das empresas fabricantes; e
63.6. 	riscos à soberania nacional com a abertura, ainda que parcial, do sigilo do processo, decorrentes da existência de documentos que se referem à criação de uma nova capacidade militar terrestre, cuja exposição pode identificar vulnerabilidades militares presentes com implicações na capacidade de o Estado Brasileiro em dissuadir ameaças ou atuar em operações contra potenciais incursões externas.
64. Quanto a esses argumentos registrou-se que:
64.1. a existência de muitos documentos a classificar não constitui uma excludente para a aplicação da Lei 12.527/2011;
64.2. norma infralegal do Exército sobre classificação da informação não pode contrariar a Lei 12.527/2011;
64.3. o conteúdo do relatório da fiscalização realizada se refere a informações consideradas públicas pela LAI, conforme denota o objeto da fiscalização e registrado à pela 181 do TC Processo 020.474/2017-2;
64.4. quanto à existência de informações supostamente não condizentes com a realidade dos fatos, registre-se que versão preliminar do relatório foi encaminhada aos gestores antes de submetida ao Plenário do TCU para evitar que a versão final do documento contivesse equívocos, não havendo previsão na LAI de imposição de sigilo a processos de fiscalização para preservar a imagem de gestores;
64.5. em relação à existência de segredo industrial nos autos do processo TC Processo 020.474/2017-2, reitera-se que não há informações resguardadas por sigilo industrial no relatório de auditoria e nas deliberações proferidas, sendo possível, entretanto, encontrar informações técnicas e operacionais sobre as capacidades da viatura Guarani mais completas do que aquelas contidas no relatório de auditoria na internet, com divulgação realizada inclusive pelo Ministério da Defesa (TC Processo 020.474/2017-2, peça 285) ;
64.6. no que se refere aos riscos à soberania nacional, importante lembrar que o Comando do Exército informou logo no início do trabalho de auditoria que informações sigilosas sobre o Programa Guarani não seriam encaminhadas ao Tribunal (TC Processo 020.474/2017-2, peça 126, p. 1-2) , mas estariam à disposição da equipe, em suas instalações.
 Assim, verifica-se a improcedência dos argumentos apresentados pelo gestor para se abster de cumprir todo o rito previsto na legislação para classificar informações eventualmente passíveis de restrição de acesso. 
Ressalte-se que se busca conferir acesso público ao trabalho realizado por este Tribunal no Programa Guarani, conforme determina o art. 7º, inciso VII, alínea "b", da Lei 12.527/2011, sendo suficiente para tanto assegurar a publicidade do relatório de auditoria, dos acórdãos e respectivos relatórios e votos.
Por fim, observe-se que a classificação de uma informação quanto à restrição de acesso é um ato administrativo e como tal está sujeito à observância de todos os requisitos necessários para sua regular formação e validade (competência, finalidade, motivo, forma e objeto) . 
De forma sucinta, registre-se que a não indicação da localização da informação sigilosa prejudica o atendimento do requisito "finalidade", abrindo-se margem para que se pretenda com a classificação fins diversos dos previstos na LAI, contrários ao interesse público. 	Sobre o motivo, não foram apresentados os pressupostos de fato (informação sigilosa) , apenas os pressupostos de direito (hipóteses de sigilo da LAI) . 	
A respeito da forma, convém ressaltar que a Lei 9.784/99, em seu art. 22, disciplina que "os atos do processo administrativo não dependem de forma determinada senão quando a lei expressamente a exigir". No caso concreto, o art. 31 do Decreto 7.724/2012 prevê que a classificação da informação em qualquer grau de sigilo deve ocorrer por meio do Termo de Classificação da Informação. Ou seja, diante de norma prevendo forma específica para a exteriorização do ato administrativo sua inobservância constitui vício que implica na sua nulidade, sendo ela absoluta se a forma for essencial ao ato, como o é no presente caso. 
Assim, constata-se que todas as respostas apresentadas pelo Exército relacionadas com a classificação de informações contidas nestes autos são nulas de pleno direito, não tendo qualquer validade para os fins pretendidos. A classificação de informações sigilosas é ato vinculado, previsto em lei e que deve seguir a forma nela especificada.
Importante destacar que o TCU já foi alvo de crítica da entidade não-governamental Transparência Internacional justamente por não dar ampla publicidade aos trabalhos realizados na área de Defesa Nacional, havendo até mesmo questionamento a respeito da realização de trabalhos na área, em estudo realizado em 2015 com 115 países para avaliar o risco de corrupção no setor de defesa, dada a ausência de publicação dos relatórios sobre os achados de auditoria e (http://government.defenceindex.org/countries/brazil/) . A crítica pode ser consequência do fato de que a maioria dos trabalhos na área de defesa nacional conduzidos pelo TCU foram apreciados em sessão reservada.
Submetida ao relator deste processo a análise realizada à peça 334 do TC Processo 020.474/2017-2, resumida nos parágrafos 53-71 desta instrução, assim se manifestou o Ministro Marcos Bemquerer em seu voto (peça 400, TC 020.474-2017-2) :
472. Avalio que a análise a cargo da SecexDefesa enfrentou adequadamente todos os argumentos com os quais o Centro de Controle Interno do Exército postulou o sigilo integral do processo. Como bem esclarecido pela Unidade Instrutiva, não é possível atribuir a classificação genérica de sigilo à totalidade do processo, pois a lei requer motivação específica para que determinada informação seja excluída do conhecimento público. Por seu turno, a atribuição de sigilo a informações específicas requer o respaldo do Termo de Classificação de Informações de que trata o art. 31 do Decreto 7.724/2012. 
473. Portanto, cabe fixar prazo para que o Centro de Controle Interno do Exército apresente o referido documento, especificando, em especial, a (s) razão (ões) pela (s) qua (is) o Exército classifica determinadas informações como sigilosas. Adicionalmente, cabe alertar o Centro de Controle Interno do Exército de que o não atendimento dessa providência terá como consequência a reclassificação dos documentos elaborados por este Tribunal e suas unidades como públicos, com base nos arts. 4º, parágrafo único, e 16 da Resolução TCU 294/2018, uma vez que neles não se vislumbram informações técnicas e operacionais dos equipamentos adquiridos que já não tenham sido divulgados por outros meios pela Força Terrestre
 (grifos acrescidos) 
Assim, fez-se constar no Acórdão 2037/2020-TCU-Plenário o seguinte item:
9.7. alertar o Centro de Controle Interno do Exército - CCIEx de que o não atendimento da determinação constante do subitem 9.3.3 supra terá como consequência a reclassificação dos documentos elaborados por este Tribunal e suas unidades como públicos, com base nos arts. 4º, parágrafo único, e 16 da Resolução TCU 294/2018; 
Não bastassem todas as ocasiões já mencionadas em que o TCU solicitou o atendimento aos procedimentos previstos na legislação que rege o tema, por meio da diligência proposta à peça 37 concedeu-se nova oportunidade para que o Comando do Exército adequasse a documentação relativa à classificação das informações apresentadas, tampouco atendida pela Força. 
Trata-se de situação análoga à tratada pelo Acórdão 1607/2016-TCU-Plenário, onde deliberou-se por:
9.5. dar ciência à Petrobras S.A. que classificar os documentos encaminhados ao TCU como "não-públicos", sob a tutela de "sigilo comercial", sem indicar com precisão a localização do sigilo no documento (página e parágrafo) e sem apresentar o pressuposto constitutivo justificativo para a classificação do sigilo, infringe o disposto no art. 50 da Lei nº 9.784/1999 e o disposto no art. 3º, inciso I, da Lei nº 12.527/2011, além de expor os gestores responsáveis pela classificação à aplicação da penalidade imposta no art. 58, inciso II, da Lei nº 8.443/1992;
9.6. classificar todas as peças e o presente processo como públicos.
Diante de todo o exposto, verifica-se a necessidade de propor que sejam reclassificados os documentos elaborados pelo TCU e por suas unidades como públicos, nos termos do subitem 9.7 do Acórdão 2037-Plenário.
Examinando os autos do TC Processo 020.474/2017-2, verifica-se que são, assim, passíveis de reclassificação os seguintes documentos:
77.1. peças 180, 181 e 182 (TC Processo 020.474/2017-2) - relatório de auditoria, pronunciamento do supervisor e da unidade;
77.2. peças 188 e 189 (TC Processo 020.474/2017-2) - pronunciamento da subunidade e da unidade;
77.3. peças 191, 192 e 193 (TC Processo 020.474/2017-2) - Acórdão 2603/2018-TCU-Plenário, voto do relator e relatório - classificadas pelo item 9.8 da decisão como reservadas, com acesso restrito por 5 anos;
77.4. peça 202 (TC Processo 020.474/2017-2) - pronunciamento da unidade;
77.5. peças 247, 248 e 249 (TC Processo 020.474/2017-2) - Acórdão 3067/2018-TCU-Plenário, voto do relator e relatório - classificadas pelo item 9.5 da decisão como reservadas, com acesso restrito por 5 anos;
77.6. peças 288 e 289 (TC Processo 020.474/2017-2) - pronunciamentos da subunidade e da unidade;
77.7. peça 334 e 335 (TC 020474/2017-2 - instrução e pronunciamento da unidade;
77.8. peças 349 e 350 (TC Processo 020.474/2017-2) - pronunciamentos da subunidade e da unidade;
77.9. peças 395, 396, 397, 398, 399, 400 e 401 (TC Processo 020.474/2017-2) - Acórdão 2037/2020-TCU-Plenário, voto do relator, relatório, declaração de voto e voto revisor - classificadas pelo item 9.6 da decisão como reservadas, com acesso restrito por 5 anos; 
77.10. peças 502, 503 e 504 (TC Processo 020.474/2017-2) - Acórdão 742/2021-TCU-Plenário, voto do relator e relatório, classificadas pelo item 9.2 da decisão como reservadas, com acesso restrito por 15 anos;
77.11. peças 561, 562 e 563 (TC Processo 020.474/2017-2) - instrução e pronunciamentos de subunidade e de unidade (Secretaria de Recursos) .
A restrição de acesso por 15 anos ao Acórdão 742/2021-TCU-Plenário, que tratou de exame de embargos de declaração, contraria a resolução TCU 294/2018 que limita o prazo máximo para restrição de acesso a documentos reservados a 5 anos (art. 9º, § 2º, inciso I) , o embasamento apresentado para a classificação na decisão, porém, corresponde aos documentos classificados como secretos (art. 9º, § 2º, inciso II) . Vislumbra-se, assim, a possibilidade de que se trate de equívoco, dado que a decisão receberia classificação mais restritiva do que os documentos e informações a respeito dos quais se decidiu.
No mais, cumpre ressaltar que a classificação das decisões como reservadas foi realizada para não comprometer fiscalização em andamento (art. 23, inciso VIII, Lei 12527/2011) , situação superada diante da apreciação do processo. 
A classificação também decorreu da alegação de supostamente conterem informações imprescindíveis à segurança da sociedade ou do Estado e que pudessem colocar em risco a defesa e a soberania nacionais (Resolução TCU 294/2018, art. 8º, § 3º, inciso I, e art. 9º, inciso VIII) , situação não confirmada diante da não apresentação pelo Comando do Exército ao TCU dos Termos de Classificação da Informação, previstos no art. 31 do Decreto 7724/2012, que regulamenta a Lei 12527/2011, reiteradamente solicitados.
33. 	Verifica-se que, portanto, em mais de uma oportunidade, se facultou ao Comando de Exército classificar as informações indicando precisamente quais deveriam ser mantidas sob sigilo, não subsistindo qualquer omissão por parte do TCU quanto à análise dos TCIs produzidos.
34. 	No entanto, apesar de ter sido alertado que o não atendimento à diligência promovida poderia ter como consequência a reclassificação dos documentos elaborados por este tribunal, bem como que poderiam ser tornados públicos, com base nos arts. 4º, parágrafo único, e 16 da Resolução TCU 294/2018, entende-se que tal medida, se levada a efeito diante de mais uma alegação, ainda que não comprovada, de existência de informações sigilosas, pode acarretar sérios riscos à segurança do Estado e da sociedade, caso eventualmente confirmada a presença nos autos de informações passíveis de restrição de acesso.
35. 	Em casos como o ora vivenciado, em que são trazidos ao tribunal atos administrativos de classificação de informação com vícios insanáveis, o entendimento firmado por meio do Acórdão 1735/2022 - Plenário é no sentido de que o TCU tem competência constitucional de intervir junto ao jurisdicionado para promover sua correção. A seguir trecho do voto revisor do Ministro-Substituto Augusto Sherman.
Reparem que o Congresso Nacional, ao aprovar a Lei 12.527/2011, estabeleceu taxativamente as competências para classificação das informações, de acordo com o grau de sigilo, sendo que a LAI, que regulamenta a Constituição Federal, não conferiu ao Tribunal de Contas da União poderes para classificar informações produzidas pelo Poder Executivo Federal. Trata-se, como se vê, de competência privativa das autoridades daquele Poder, seguindo a sistemática supratranscrita.
É também certo que, por ser ato administrativo, o ato de classificação da informação pode, sim, ser objeto sob jurisdição da Corte de Contas, mas não no seu mérito. Não me parece caber ao Tribunal, por si, a possibilidade jurídica de reclassificar como pública informação feita sigilosa pelo órgão detentor, como de fato ocorreu no presente caso, sobretudo em sede cautelar, cujo procedimento sumário.
Nesse caso, o controle exercido pelo Tribunal deve se ater a avaliação de eventuais nulidades na prática do ato de classificação da informação e seu procedimento prescrito em lei, respeitando-se o mais possível a discricionariedade do gestor.
Na hipótese de serem encontradas nulidades, poderia o Tribunal determinar ao órgão a adoção de medidas para anulação da classificação realizada, mas não poderia, por si, proceder a reclassificação da informação, como feito na medida cautelar sob agravo, em que ficou determinada ao Ministério da Saúde que suspenda o sigilo imposto às informações de estoque de insumos estratégicos em saúde.
36. 	Não por outra razão, nessa oportunidade, o Ministro Benjamin Zymler consignou no Voto vencedor:
2. No caso, manifesto-me de acordo com a análise do Revisor, no sentido de que não cabe ao Tribunal adentrar o mérito do ato de classificação das informações de estoque de insumos estratégicos em saúde - IES quanto ao grau de sigilo, efetivada pelo Ministério da Saúde, e promover a sua reclassificação, de forma a tornar públicas as mencionadas informações.
3. No limite, compreendo que esta Corte de Contas pode assinar prazo para que a entidade invalide o referido ato, em caso de ilegalidade, nos termos do inciso IX do art. 71 da Constituição Federal.
37. 	Nos termos do subitem do 9.3 do acórdão supra, deliberou-se por alertar o jurisdicionado sobre a possibilidade de o TCU fixar prazo para a anulação do ato que impôs sigilo às informações, caso não apresentadas as razões que justificariam a classificação de restrição de acesso realizada pelo órgão.
38.	A propósito, insta esclarecer que não se pretende reclassificar informações dos jurisdicionados, mas informações produzidas pelo TCU, que nos termos do Acórdão 2037/2020-TCU-Plenário receberam classificação de restrição de acesso que poderia ser revista a depender da comprovação da existência ou não de informações sigilosas nos autos, o que ainda não ocorreu. Além do mais, nos termos dos arts. 4º, parágrafo único, e 16 da Resolução TCU 294/2018, compete exclusivamente ao TCU classificar e reclassificar as informações por ele produzidas.
39.	Portanto, de todo o exposto, entende-se necessário, em homenagem ao princípio da verdade material e em caráter excepcional, que seja dada a última oportunidade para que o Comando do Exército indique precisamente a localização de eventuais informações sigilosas nos autos do TC Processo 020.474/2017-1, apresentado também, para cada uma delas, as razões pelas quais sua publicidade colocaria em risco a segurança da sociedade ou do estado (art. 31, VII, do Decreto 7.724/2012) .
40.		Para além de dar cumprimento integral à Lei 12.527/2011, busca-se com a medida que os trabalhos de auditoria realizados pelo TCU na Política Nacional de Defesa sejam conhecidos pela sociedade, a qual passa a contar com insumos relevantes para o exercício efetivo da importante função do controle social sobre os gastos públicos militares. 
41.	Assim acontece nos Estados Unidos da América, em que trabalhos realizados no setor de defesa pelo órgão de controle externo, o Government Accountability Office (GAO) , são publicados e estão disponíveis na internet para qualquer interessado. 
42.	Citem-se como exemplo os documentos produzidos em trabalho realizado para avaliar a gestão de projeto da Marinha que visa a construção de cinco grandes submarinos robóticos para fazer o trabalho de colocação de minas submarinas, em que foram apontados os riscos, as oportunidades de melhoria e as recomendações propostas para implementá-las, disponíveis no endereço eletrônico (https://www.gao.gov/products/gao-22-105974?utm_source=twitter&utm_medium=social&utm_campaign=pa) , acesso em 4/10/2022.
43.	E conforme explorado nas manifestações técnicas às peças 334, §§ 453 a 457, e 349, §§ 15 a 18, em estudo realizado pela entidade não-governamental Transparência Internacional em 2015 com 115 países para avaliar o risco de corrupção no setor de defesa, o TCU foi alvo de crítica justamente por não dar ampla publicidade aos trabalhos realizados na área, havendo até mesmo questionamento a respeito de sua realização. Tal crítica pode ser consequência do fato de a maioria dos trabalhos na área de Defesa Nacional conduzidos pelo TCU terem sido apreciados em sessão reservada.
44.	Quanto à alegação de que não seria necessário o envio de TCIs referentes a informações relacionadas com projetos de pesquisa e desenvolvimento, dado que foram excluídas da lista de informações asseguradas pelo art. 7º, caput e § 1º, da LAI como sendo de acesso público, concorda-se com o jurisdicionado. O Decreto 7.724/2012, que regula a LAI, é explícito quanto a isso, ao registrar, no art. 6º, II, que ele não se aplica às informações relacionadas com projetos de pesquisa e desenvolvimento.
45.	Todavia, considerando que a regra na administração pública é a publicidade, sendo o sigilo a exceção, tal disposição normativa não afasta a necessidade de se comprovar a existência nos autos do processo de auditoria de informações com aquela natureza e de se apresentar, conforme exigência do art. 7º, § 1º, da Lei 12.527/2011, as razões pelas quais o sigilo de tais informações é imprescindível à segurança da sociedade e do estado.
46.	Além do mais, cumpre destacar que o foco de análise do relatório de auditoria recaiu sobre a temática gestão de programas e projetos e sobre contratações não relacionadas com a fase de pesquisa e desenvolvimento do Programa Guarani, mas sim sobre a fase da produção em série, que somente acontece após a conclusão daquela fase. 
47.	Portanto, eventual existência de informações sigilosas relacionadas com projetos de pesquisa e desenvolvimento, o que se considera pouco provável dada a comunicação realizada no começo da auditoria de que não seriam encaminhadas informações sigilosas ao TCU, não justifica que a integralidade do relatório da auditoria e das manifestações deste tribunal posteriores a ele sejam integralmente acobertados pelo sigilo, situação que viola o art. 7, § 2º, da Lei 12.527/2011.
48.	E no que se refere ao pedido para que seja dado o devido tratamento previsto na Lei 12.527/2011 e na Lei 13.709/2018 em relação aos dados pessoais de pessoas físicas contidos nos documentos juntados ao processo, será atendido, caso se verifique a necessidade de reclassificar como públicos os documentos produzidos por este tribunal. Por ora, não há qualquer irregularidade em relação ao tema.
49.		Sendo assim, deve-se propor dar provimento parcial aos declaratórios, atribuindo os seguintes efeitos infringentes sobre o Acórdão 1524/2022-TCU-Plenário:
	a) suprimir o subitem 1.6;
	b)  nos termos do inciso IX do art. 71 da Constituição Federal, assinar prazo de 30 (trinta) dias, contados da ciência da deliberação, para que o Comando Logístico do Exército anule os atos que impuseram sigilo aos documentos constantes dos autos do TC Processo 020.474/2017-2, promovendo, caso necessário, novas classificações de restrição de acesso às informações contidas nos autos, nos termos do art. 31 do Decreto 7.724/2012, com a indicação de sua precisa localização (peça, parágrafo e página) e das razões pelas quais sua publicidade colocaria em risco a segurança da sociedade ou do estado;
	c) determinar ao Departamento de Ciência e Tecnologia do Exército, com fundamento no art. 4º, inciso I, da Resolução TCU 315/2020, que, no prazo de 30 (trinta) dias, contados da ciência da deliberação, apresente a esta Corte a localização precisa (peça, parágrafo e página) no TC Processo 020.474/2017-2 de eventuais informações relacionadas com projetos de pesquisa e desenvolvimento do Programa Guarani que devem permanecer sigilosas, indicando, para cada uma delas, as razões pelas quais seu sigilo é imprescindível à segurança da sociedade e do estado.
CONCLUSÕES
50.	Ainda que não subsista omissão a ser sanada no acórdão recorrido, pode o TCU conhecer dos aclaratórios, para conferir-lhe efeitos infringentes, com fundamento nos princípios da verdade material e da economia processual.
51. 	No caso sob exame, de fato, não cabe ao TCU reclassificar a informação no lugar de quem legalmente detém a competência para essa finalidade. No entanto, assiste ao órgão de controle federal a competência constitucional para que assine prazo ao jurisdicionado com a finalidade de que anule aqueles eivados de ilegalidade, nos termos do inciso IX do art. 71 da Lei Maior, conforme será proposto adiante.
PROPOSTA DE ENCAMINHAMENTO 
52. 	Diante do exposto, submetem-se os autos à consideração superior, propondo-se conhecer dos embargos de declaração, para, no mérito, acolhê-los parcialmente, de modo a reformar o Acórdão 1524/2022-TCU-Plenário, atribuindo-se-lhe os seguintes efeitos infringentes:
	a) suprimir o subitem 1.6;
	b)  nos termos do inciso IX do art. 71 da Constituição Federal, assinar prazo de 30 (trinta) dias, contados da ciência da deliberação, para que o Comando Logístico do Exército anule os atos que impuseram sigilo aos documentos constantes dos autos do TC Processo 020.474/2017-2, promovendo, caso necessário, novas classificações de restrição de acesso às informações contidas nos autos, nos termos do art. 31 do Decreto 7.724/2012, com a indicação de sua precisa localização (peça, parágrafo e página) e das razões pelas quais sua publicidade colocaria em risco a segurança da sociedade ou do estado;
	c) determinar ao Departamento de Ciência e Tecnologia do Exército, com fundamento no art. 4º, inciso I, da Resolução TCU 315/2020, que, no prazo de 30 (trinta) dias, contados da ciência da deliberação, apresente a esta Corte a localização precisa (peça, parágrafo e página) no TC Processo 020.474/2017-2 de eventuais informações relacionadas com projetos de pesquisa e desenvolvimento do Programa Guarani que devem permanecer sigilosas, indicando, para cada uma delas, as razões pelas quais seu sigilo é imprescindível à segurança da sociedade e do estado; e
	d) alertar o Comando Logístico do Exército e o Departamento de Ciência e Tecnologia do Exército de que o não atendimento das providências determinadas acima, no prazo estipulado, terá como consequência a reclassificação dos documentos elaborados por este Tribunal e suas unidades como públicos, com base nos arts. 4º, parágrafo único, e 16 da Resolução TCU 294/2018.

Gabriela Baracho Moreira (44217/OAB-DF).

Não atuou.

MONITORAMENTO. EMBARGOS DE DECLARAÇÃO. CONHECIMENTO. PROVIMENTO PARCIAL. EFEITOS INFRINGENTES. NOVO PRAZO PARA CLASSIFICAÇÃO DO GRAU DE SIGILO DE DOCUMENTOS.

MONITORAMENTO (MON)

Secretaria de Recursos (Serur); Secretaria de Controle Externo da Defesa Nacional e da Segurança Pública (SecexDefes).

Trata-se de embargos de declaração opostos pelo Comando do Exército contra o Acórdão 1524/2022-TCU-Plenário, por meio do qual este Tribunal determinou a reclassificação dos seguintes documentos relativos ao TC Processo 020.474/2017-2, tornando-os públicos: relatório de fiscalização, instruções, pronunciamentos da subunidade e da unidade, acórdãos proferidos, votos e relatórios que os embasaram[footnoteRef:2].  [2:  Acórdão 2603/2018-TCU-Plenário, 3067/2018-TCU-Plenário, 2037/2020-TCU-Plenário e 742/2021-TCU-Plenário: peças 180, 181, 182, 188, 189, 191, 192, 193, 202, 247, 248, 249, 288, 289, 334, 335, 349, 350, 395, 396, 397, 398, 399, 400, 401, 502, 503, 504, 561, 562 e 563 do TC Processo 020.474/2017-2.] 
O acórdão embargado foi exarado por ocasião do monitoramento das determinações e recomendações contidas no Acórdão 2603/2018-TCU-Plenário, relator Ministro-substituto Marcos Bemquerer, alterado pelos Acórdão 3067/2018-TCU-Plenário, do qual fui redator, modificado em sede de embargos de declaração pelo Acórdão 742/2021-TCU-Plenário.
A reclassificação de informações ocorreu em razão da não apresentação, pelo Comando do Exército, dos Termos de Classificação de Informação (TCI) previstos no art. 31 do Decreto 7.724/2012, que regulamenta a Lei 12.527/2011.
Irresignado, o Comando do Exército alega que, para cada um dos mencionados documentos, foi elaborado o respectivo TCI com nome do órgão, código de indexação, grau de sigilo, categoria, tipo de documento indicando o número da peça no processo, fundamento legal, motivação e data da classificação, prazo da restrição de acesso, nome da autoridade classificadora e da autoridade retificadora, cumprindo, assim, o previsto no art. 31 do Decreto 7.724/2012. 
Argumenta que a classificação de confidencialidade da informação, no âmbito do TCU, deve considerar o disposto nos incisos X e XXXIII do art. 5º, no inciso II do § 3º do art. 37 e no § 2º do art. 216 da Constituição Federal, sobre acesso à informação e direito à intimidade, à vida privada, à honra e à imagem e na Lei 12.527/2011, bem como as disposições da Resolução TCU 294/2018.
Quanto ao Projeto Guarani, informa ter considerado que haveria proteção automática a todas as informações referentes a projetos de pesquisa e desenvolvimento científico ou tecnológico cujo sigilo fosse imprescindível à segurança da sociedade e do Estado, nos termos do §1º do artigo 7º da Lei de Acesso à Informação (LAI) e do artigo 6º do Decreto 7.724/2012, que a regulamenta. Assim, não foram elaborados os TCIs àquelas relacionados.
Aduz que os projetos de pesquisa e desenvolvimento estão sujeitos à legislação de propriedade intelectual e contêm segredos industriais que, se revelados, podem fazer com que o Brasil perca a credibilidade perante países exportadores de material de emprego militar e tecnologia, colocando em risco a Defesa Nacional.
Assevera que a manutenção do sigilo no âmbito do Projeto Guarani se justifica porque vários documentos se referem à criação de nova capacidade militar terrestre, envolvendo assim questão de impacto à Soberania Nacional. 
Argumenta que a exposição dos dados pode identificar vulnerabilidades militares presentes, bem como sinalizar futuras ações relacionadas à capacidade do Estado Brasileiro de dissuadir ameaças ou atuar em operações contra potenciais incursões externas.
Além disso, alega que os documentos que estão em vias de se tornarem públicos contêm dados pessoais de autoridades militares. Portanto, devem ter o sigilo resguardados nos termos da LAI e tratamento de acordo com o previsto na Lei 13.709/2018 (Lei Geral de Proteção de Dados Pessoais) .
Tendo em vista esses elementos, requer que sejam reconhecidos o cumprimento das determinações contidas no Acórdão 2603/2018-TCU-Plenário e no Acórdão 2037/2020-TCU-Plenário, no que tange à elaboração de Termos de Classificação da Informação, diante do envio realizado pelo Comando Logístico, bem como a dispensa da necessidade da elaboração dos TCIs relacionados à pesquisa e desenvolvimentos nos termos do previsto pela LAI.
Caso não acatados tais pedidos, pleiteia que seja concedido prazo hábil para a análise de toda a documentação para a qual será dada publicidade, para proceder à elaboração dos TCIs, com vistas a resguardar a segurança da sociedade, bem como que os dados pessoais das autoridades militares sejam tratados conforme disposto nas Leis 12.527/11 e 13.709/18.
Feito breve resumo dos fatos, decido.
Ratifico o conhecimento do recurso apresentado pelo Comando do Exército (peça 83) contra o Acórdão 1524/2022-TCU-Plenário como embargos de declaração, tendo em vista os princípios da fungibilidade recursal, da verdade material e da economia processual, atendidos os requisitos atinentes à espécie.
Ao defender que apresentou os elementos relativos à classificação da informação, os quais o acórdão combatido considerou ausentes, o Comando do Exército aponta possível omissão naquele aresto. 
Para avaliar os argumentos recursais, imperioso ressaltar que este Tribunal reconheceu o encaminhamento dos TCIs. Todavia, conforme análise contida na manifestação técnica à peça 38, estes foram preenchidos de forma incompleta, dado que não apontaram a localização nos autos das alegadas informações sigilosas a que fazem referência. 
Por esse motivo, nos termos do subitem c.2 do pronunciamento da unidade técnica à peça 39, transcrito no Relatório que fundamente este Voto, foi dada nova oportunidade para envio de TCIs escoimados dos vícios detectados.
Entretanto, a manifestação apresentada em resposta à diligência realizada (peça 58) não se fez acompanhar de novos TCIs. 
A necessidade de se indicar a localização das informações sigilosas nas peças do processo em que foram proferidas as deliberações monitoradas decorre de imperativo legal, estabelecido nos arts. 1º e 4º da Lei 12.527/2011, que trata de classificação de informação.
Diante da possibilidade facultada pelas regras de negócio do Sistema e-TCU deste Tribunal, de se reunir em uma única peça processual vários documentos de naturezas distintas, não cumpre aquela Lei ato administrativo que restrinja totalmente o acesso a determinada peça processual ou documento que indubitavelmente contenha informações de caráter público.
No presente caso, como registra a instrução técnica à peça 181 do TC Processo 020.474/2017-2, as informações contidas no relatório da auditoria são relacionadas ao processo de estimativa de custos e a irregularidades na aplicação de leis e normas referentes às contratações públicas. 
Tais informações, nos termos dos incisos VI e VII, alíneas "a" e "b", do art. 7º da LAI, são consideradas públicas. O tema foi tratado com profundidade na instrução de peça 66, p. 14-18, trecho transcrito no relatório que fundamenta o presente Voto.
Em mais de uma oportunidade, foi facultado ao Comando de Exército classificar as informações, indicando precisamente quais deveriam ser mantidas sob sigilo. Assim, não houve omissão por parte do TCU quanto à análise dos TCIs produzidos.
Apesar de terem sido emitidos os alertas adequados de que o não atendimento à diligência promovida poderia ter como consequência a reclassificação dos documentos elaborados por este Tribunal, bem como que poderiam ser tornados públicos, com base nos arts. 4º, parágrafo único, e 16 da Resolução TCU 294/2018, é imperativo considerar que, se houver informações sigilosas nos documentos alcançados pelo acórdão combatido, como alega o Comando do Exército, sua publicização pode ensejar riscos à segurança do Estado e da sociedade.
Em casos como o presente, em que são trazidos ao TCU atos administrativos de classificação de informação com vícios insanáveis, o entendimento firmado por meio do Acórdão 1735/2022-TCU-Plenário é no sentido de que esta Corte tem competência constitucional de intervir junto ao jurisdicionado para promover sua correção.
Sendo assim, em homenagem ao princípio da verdade material e em caráter excepcional, a situação requer que este Tribunal conceda a última oportunidade para que o Comando do Exército indique precisamente a localização de eventuais informações sigilosas nos autos do TC Processo 020.474/2017-1, apresentando também, para cada uma delas, as razões pelas quais sua publicidade colocaria em risco a segurança da sociedade ou do Estado, nos termos do art. 31, VII, do Decreto 7.724/2012.
Assiste razão ao Comando do Exército quanto a não ser necessário o envio de TCIs referentes a informações relacionadas com projetos de pesquisa e desenvolvimento, dado que foram excluídas da lista de informações asseguradas pelo art. 7º, caput e § 1º, da LAI como sendo de acesso público. O Decreto 7.724/2012, que regula a LAI, é explícito quanto a isso, ao registrar, no art. 6º, II, que este dispositivo não se aplica às informações relacionadas com projetos de pesquisa e desenvolvimento.
Considerando que o foco de análise do relatório de auditoria recaiu sobre a temática gestão de programas e projetos e sobre contratações não relacionadas com a fase de pesquisa e desenvolvimento do Programa Guarani, mas com a fase da produção em série, que somente acontece após a conclusão da primeira, como a regra na Administração Pública é a publicidade, enquanto o sigilo é a exceção, importante registrar que:
aquela disposição normativa não afasta a necessidade de se comprovar a existência nos autos do processo de auditoria de informações com aquela natureza e de se apresentar, conforme exigência do art. 7º, § 1º, da Lei 12.527/2011, as razões pelas quais o sigilo de tais informações é imprescindível à segurança da sociedade e do estado;
a existência de tais informações não justifica que a integralidade do relatório da auditoria e das posteriores manifestações deste Tribunal sejam integralmente acobertados pelo sigilo, situação que viola o art. 7, § 2º, da Lei 12.527/2011.
Finalmente, o devido tratamento previsto na Lei 12.527/2011 e na Lei 13.709/2018 em relação aos dados pessoais de pessoas físicas contidos nos documentos juntados ao processo deve ser amplamente assegurado por este Tribunal. Até o momento não foi apresentada análise que permita concluir pela existência de situação específica que represente afronta ao previsto em tal legislação.
Diante desses elementos, incorporando as análises da unidade técnica como razões de decidir, dou provimento parcial aos presentes embargos declaratórios, atribuindo-lhe efeitos infringentes para suprimir o subitem 1.6 do Acórdão 1524/2022-TCU-Plenário.
Assino prazo de trinta dias para que o Comando Logístico do Exército anule os atos que impuseram sigilo aos documentos constantes dos autos do TC Processo 020.474/2017-2, promovendo, caso necessário, novas classificações de restrição de acesso às informações contidas nos autos, nos termos do art. 31 do Decreto 7.724/2012, com a indicação de sua precisa localização (peça, parágrafo e página) e das razões pelas quais sua publicidade colocaria em risco a segurança da sociedade ou do Estado;
	Finalmente, determino ao Departamento de Ciência e Tecnologia do Exército, com fundamento no art. 4º, inciso I, da Resolução TCU 315/2020, que, no prazo de trinta dias apresente a esta Corte a localização precisa (peça, parágrafo e página) no TC Processo 020.474/2017-2 de eventuais informações relacionadas com projetos de pesquisa e desenvolvimento do Programa Guarani que devem permanecer sigilosas, indicando, para cada uma delas, as razões pelas quais seu sigilo é imprescindível à segurança da sociedade e do Estado.
Ante o exposto, VOTO para que seja adotada a minuta de acórdão que trago ao exame deste Colegiado.
TCU, Sala das Sessões, em 8 de fevereiro de 2023.
WALTON ALENCAR RODRIGUES 
Relator